臺灣高雄地方法院民事判決　　　　　　　95年度訴字第4563號
原　　　告　甲○○
被　　　告　丙○○○
訴訟代理人　乙○○
上列當事人間清償借款事件，本院於民國96年2 月15日言詞辯論
終結，判決如下：
    主    文
原告之訴及假執行之聲請均駁回。
訴訟費用由原告負擔。
    事實及理由
一、按訴狀送達後，原告不得將原訴變更或追加，但減縮應受判
    決事項之聲明者，不在此限，民事訴訟法第255 條第1 項第
    3 款定有明文。本件原告原係請求被告應給付原告新臺幣（
    下同）1,250,620 元及自民國93年10月27日起至清償日止，
    按年息5%計算之利息。嗣於訴狀送達後，原告於96年2 月8
    日具狀變更請求被告應給付原告1,233, 820元及自93年10月
    27日起至清償日止，按年息5%計算之利息，依前揭規定，核
    屬減縮應受判決事項之聲明，應予准許。
二、原告主張：
  (一)被告於87年10月8 日向原告借款200 萬元，約定由被告提供
    不動產即坐落臺北縣三重市○○段465 地號面積77.86 平方
    公尺、權利範圍二分之一之土地（下稱系爭土地）設定抵押
    權予原告擔保，原告並交付200 萬元現金予被告，被告應於
    88年10月8 日前返還借款，兩造並於當日簽定借據為證，不
    另立收款收據。惟被告並未依約還款，履經催討，被告仍置
    之不理，原告乃於92年間向臺灣板橋地方法院聲請拍賣系爭
    土地，並於93年10月27日由原告以137 萬元承受系爭土地，
    然該筆款項扣除執行費、土地增值稅等費用後，原告僅受償
    1,266,180 元，而被告自88年10月8 日起至93年10月8 日止
    之5 年期間，共積欠原告本息250 萬元（計算式：200 萬＋
    200 萬×5%×5 ＝250 萬），扣除前開已受償部分，被告尚
    應積欠原告1,233,820 元（計算式：2,500,000 －1,266,18
    0 ＝1, 233,820）。為此，爰依消費借貸之法律關係，請求
    被告應給付原告1,233,820 元，及自93年10月27日起至清償
    日止，按週年利率5%計算之利息，並陳明願供擔保，請准宣
    告假執行。
  (二)對被告抗辯所為之陳述：
    原告確已交付200 萬元現金予被告，此由系爭借據上記載「
    金額業於本借據簽章時一次全部收到無訛」自明，且系爭借
    據之立據人係被告，而非訴外人曾毓妙，可證被告確為借款
    人。雖訴外人曾毓妙曾交付面額共計200 萬元支票予原告，
    然該支票僅係供擔保清償之用，不得據此認定曾毓妙為借款
    人。又縱使原告收受之475,000 元利息係由曾毓妙所支付，
    然此僅係被告與曾毓妙間之內部關係，不能因此認定曾毓妙
    為借款人。又原告於89年間對曾毓妙提出詐欺告訴，係因原
    告不黯法律，誤將未兌現支票發票人當作借款人所致等語。
三、被告則以：被告並非借款人，係被告之媳婦曾毓妙於87年10
    月8 日向原告借款200 萬元，由原告之夫何信裕於同日將20
    0 萬元借款匯至借款人曾毓妙之銀行帳戶，曾毓妙並簽發面
    額各100 萬元之支票2 紙予原告清償借款，並陸續交付475,
    000 元之利息予原告。原告僅提供系爭土地擔保曾毓妙積欠
    原告之200 萬元借款，方簽定系爭借據，實非為借款人，且
    原告亦未交付200 萬元予被告，兩造間自無消費借貸之法律
    關係存在。況原告於89年間曾以曾毓妙向其詐騙借得200 萬
    元未還為由，向高雄地方法院檢察署（下稱高雄地檢）對曾
    毓妙提出刑事詐欺告訴，經檢察官以曾毓妙雖有向原告借款
    200 萬元之事實，但無詐欺故意及不法所有之意圖而為不起
    訴處分，並經高等法院高雄分院檢察署89年度議字第1287
    號處分書確定在案可證。而被告既非借款人，僅係提供系爭
    土地供作借款之擔保，系爭土地經拍賣後，不足清償部分已
    與被告無關等語置辯，並聲明駁回原告之訴，及如受不利之
    判決，願提供擔保，請准宣告免為假執行。
四、兩造不爭執之事實：
    被告所有系爭土地於87年10月間設定最高限額240 萬元之抵
    押權予原告用以擔保87年10月8 日之200 萬元借款債權。原
    告因借款未獲清償，乃於92年間聲請裁定拍賣抵押物獲准後
    ，經強制執行受償1,266,180 元，有原告提出之借據、拍賣
    公告（見本院卷第3 、4 、47頁），並經本院依被告聲請調
    取高雄地方法院檢察署89年度偵字第1557號卷附之抵押權設
    定契約書、建物及土地登記簿謄本為證（見該偵查卷第8-12
    頁）。
五、原告主張被告向伊借款200 萬元之情，為被告所否認，並以
    前揭情詞抗辯，是本件應審酌者乃兩造間有無消費借貸之法
    律關係存在？倘有，原告得否請求被告給付1,233,820 元及
    自93年10月27日起至清償日止，按年息5%計算之利息？經查
    ：
  (一)按消費借貸契約為要物契約，因借用物之交付而生效力，故
    主張消費借貸契約成立之一方當事人，須就雙方意思表示合
    致及借用物已交付之構成要件事實負舉證責任。又按貸與人
    所提出之借用證（借據）內，如載明所借款額，「收訖無訛
    」者，固可解為貸與人就金錢契約之具備要物性，已盡舉證
    責任。惟於借用人提出反對之主張及為相當之「反證」時，
    該借用證是否具有實質之證據力，亦即其內容是否足以證明
    待證之事實，仍應由法院斟酌全辯論意旨及調查證據之結果
    ，依自由心證判斷借貸事實之真偽，有最高法院85年度台上
    字第211 號判決可資參照。
  (二)本件原告固主張被告於簽立系爭借據時，業已收受原告交付
    之200 萬元現金借款，且系爭借據業已記載「金額業於本借
    據簽章時一次全部收到無訛（不另給收款收據）」，被告為
    借款人云云，並提出系爭借據影本為證，然此為被告否認。
    查，原告以曾毓妙於87年10月間透過訴外人即原告之舊同事
    劉遠荔之介紹，用價值甚低之系爭土地設定抵押權，及簽發
    面額各10 0萬元之支票2 紙為證，向原告借款200 萬元未還
    為由，檢附支票、系爭借據及系爭土地抵押權設定契約等資
    料，委任具有法律專業知識之律師於89年1 月7 日具狀向高
    雄地檢對曾毓妙及劉遠荔提出刑事詐欺告訴之事實，經本院
    依被告聲請調閱高雄地檢89年度偵字第1557號偵查卷附之刑
    事告訴狀核對無訛（見該偵查卷第1-15頁），且原告於89年
    3 月14日檢察官偵訊中亦自承是舊同事劉遠荔介紹曾毓妙向
    其借款等語（見該偵查卷31頁背面），而原告對前開偵訊筆
    錄亦不爭執（見本院卷第47 -48頁），足見原告係經劉遠荔
    之介紹借款200 萬元予曾毓妙，被告係提供系爭土地擔保該
    借款債權。是被告辯稱其非借款人，僅係提供擔保物之人，
    應可採信。
  (三)又本件200 萬元借款，係原告之夫何信裕於87年10月8 日匯
    款至曾毓妙之銀行帳戶，曾毓妙並簽發面額各100 萬元、發
    票日分別為88年4 月8 日及88年10月8 日、票號為AA000000
    00號及AA0000000 號、付款人均為亞太商業銀行之支票2 紙
    （下稱系爭支票）予原告之情，業據被告提出曾毓妙之復華
    銀行博愛分行帳戶往來明細單為證（見本院卷第36頁），並
    有系爭支票影本可憑（見該偵查卷第6-7 頁），且被告就上
    開往來明細單及支票影本均不爭執（見本院卷第34、47頁）
    ，益證被告辯稱本件200 萬元之借款人為曾毓妙，原告之夫
    將該借款匯至曾毓妙之銀行帳戶，伊僅提供系爭土地擔保該
    筆借款債權，並未向原告借款，原告亦未交付200 萬元給伊
    等語，應堪採信。是原告主張其於87年10月8 日交付200 萬
    元借款予被告云云，顯與事實不符，委無足取。縱然系爭借
    據上記載「金額業於本借據簽章時一次全部收到無訛（不另
    給收款收據）」，惟原告既未交付200 萬元予被告，消費借
    貸即不生效力，故原告執此系爭借據主張兩造間有消費借貸
    契約之法律關係，亦無足取。
六、綜上所陳，本件原告係透過劉遠荔之介紹，借款200 萬予曾
    毓妙，並依約將款項匯至曾毓妙之銀行帳戶，被告僅係提供
    抵押物擔保曾毓妙積欠原告之200 萬元借款，並非為借款人
    。從而，原告本於消費借貸契約之法律關係，請求被告給付
    1,233,820 元及自93年10月27日起至清償日止，按年息5%計
    算之利息，為無理由，應予駁回。原告之訴既已駁回，其假
    執行聲請亦失依據，爰併予駁回之。
七、據上論結，原告之訴為無理由，依民事訴訟法第78條、第
    395 條1 項，判決如主文。
中　　華　　民　　國　　96　　年　　3 　　月　　9 　　日
                    民事第一庭法  官    廖純卿
正本係照原本作成。
如不服本判決，應於送達後20日內，向本院提出上訴狀並表明上
訴理由，如於本判決宣示後送達前提起上訴者，應於判決送達後
10日內補提上訴理由書（須附繕本）。
中　　華　　民　　國　　96　　年　　3 　　月　　9 　　日
                              書記官    李明罐
